【裁判字號】    99,基簡,188
【裁判日期】    990511
【裁判案由】    給付會款
【裁判全文】
臺灣基隆地方法院民事判決             99年度基簡字第188號
原      告  Ｅ○○
            己○○
            Ｋ○○
            Ｍ○○
            酉○○
            乙○○
            玄○○
            庚  ○
            巳○○
            Ｂ○○
            Ｊ○○
            Ｉ○○
            Ｇ○○
            寅○○
            丑○○
            癸○○
            壬○○
            子○○
            Ｆ○○
            甲  ○
            申○○
            丁○○
            Ａ○○
            Ｌ○○
            Ｈ○○
            Ｄ○○
上  一  人  黃郁書
法定代理人  翁靜怡
原      告  黃雀慧
            午○○
            未○○
            地○○
            亥○○
            戊○○
            黃○○
            辰○○
兼  共  同  卯○○
訴訟代理人
被      告  丙○○
上列當事人間請求給付會款事件，本院於民國99年 4月20日言詞
辯論終結，判決如下：
    主  文
被告應給付原告申○○新臺幣肆萬柒仟玖佰元，及自民國九十九
年一月十四日起至清償日止，按週年百分之五計算之利息。
被告應給付原告戊○○、卯○○各新臺幣貳萬捌仟柒佰肆拾元，
及均自民國九十九年一月十四日起至清償日止，按週年百分之五
計算之利息。
被告應給付原告己○○、庚○、巳○○、Ｂ○○、Ｇ○○、甲○
、黃雀慧各新臺幣壹萬玖仟壹佰陸拾元，及均自民國九十九年一
月十四日起至清償日止，按週年百分之五計算之利息。
被告應給付原告Ｅ○○、Ｋ○○、Ｍ○○、酉○○、乙○○、玄
○○、Ｊ○○、Ｉ○○、寅○○、丑○○、癸○○、壬○○、子
○○、Ｆ○○、丁○○、Ａ○○、Ｌ○○、Ｈ○○、Ｄ○○、未
○○、地○○、亥○○、黃○○、辰○○、午○○各新臺幣玖仟
伍佰捌拾元，及均自民國九十九年一月十四日起至清償日止，按
週年百分之五計算之利息。
原告其餘之訴駁回。
訴訟費用由被告負擔十三分之十一，餘由原告負擔。
本判決原告勝訴部分得假執行；但被告如各以新臺幣肆萬柒仟玖
佰元為原告申○○，新臺幣貳萬捌仟柒佰肆拾元為原告戊○○、
卯○○，新臺幣壹萬玖仟壹佰陸拾元為原告己○○、庚○、巳○○、Ｂ○○、Ｇ○○、甲○，新臺幣玖仟伍佰捌拾元為原告Ｅ○○、Ｋ○○、Ｍ○○、酉○○、乙○○、玄○○、Ｊ○○、Ｉ○○、寅○○、丑○○、癸○○、壬○○、子○○、Ｆ○○、丁○○、Ａ○○、Ｌ○○、Ｈ○○、Ｄ○○、未○○、地○○、亥○○、黃○○、辰○○、午○○預供擔保，免為假執行。
    事實及理由
一、按訴狀送達後，原告不得將原訴變更或追加他訴，但被告同
    意、不甚礙被告之防禦及訴訟之終結者，不在此限，民事訴
    訟法第255條第1項第1款及第7款定有明文。原告起訴後追加
    原告Ｈ○○、Ｄ○○、未○○、地○○、亥○○、黃雀慧（
    準備書狀誤繕為Ｃ○○）、戊○○、黃○○、辰○○、午○○及天○○、宇○○、宙○○、戌○、辛○○（天○○等 5
    人另以裁定駁回其訴）等15人，並將請求被告應給付合會金
    新臺幣（下同） 569,000元之聲明，變更為被告應於前開金
    額內依各原告之會份所分配之金額為給付，被告對於上開變
    更不抗辯且為本案言詞辯論，視為被告同意原告為訴之變更
    及追加，且不甚礙被告之防禦及訴訟終結，原告所為訴之追
    加與變更，核與上開規定相符，先予敘明。
二、原告起訴主張：
  (一)原告及被告為參加以訴外人廖寶華為會首之合會（以下簡稱
    系爭合會），會員含會首共73會，每會1萬元，會期自民國9
    7年3月5日起標，每月 5日開標，被告於98年1月5日以3,300
    元得標取得會款518,700元後成為死會，之後會首廖寶華於9
    8年3月31日死亡，被告自同年8月5日起不再繳交會款，系爭
    合會計尚有57期（欠交 4期和剩餘53期），迭經催討被告仍
    拒絕給付，為此依民法第709條之9規定，請求被告給付全部
    會款569,000元，並依原告之會份平均分配，及自98年12月5
    日起至清償日止，按週年5%計算之遲延利息，並提出會單、
    會首廖寶華除戶戶籍謄本、存證信函、自救會協議書等件影
    本為證。
  (二)對於被告答辯之陳述：原告請求之金額已扣除被告先前繳納
    之21,000元，至於陳秋月、許廖龍、許家蓁三人是被冒名參
    加互助會的，上開三人不在本件訴訟範圍內。
三、被告於言詞辯論期日到庭表示：對於原告所請求之金額無意
    見，被告於得標後尚有給付21,000元予原告卯○○代表的自
    救會，被告願意再繳交會款，每月給付 5,000元，但是原告
    不同意。
四、原告主張之上開事實，業據其提出系爭合會會單影本為證，
    且為被告所不爭執，自堪信屬實。
五、按稱合會者，謂由會首邀集二人以上為會員，互約交付會款
    及標取合會金之契約。其僅由會首與會員為約定者，亦成立
    合會。前項合會金，係指會首及會員應交付之全部會款；因
    會首破產、逃匿或有其他事由致合會不能繼續進行時，會首
    及已得標會員應給付之各期會款，應於每屆標會期日平均交
    付於未得標之會員。但另有約定者，依其約定。會首就已得
    標會員依前項規定應給付之各期會款，負連帶責任。會首或
    已得標會員依第一項規定應平均交付於未得標會員之會款遲
    延給付，其遲付之數額已達兩期之總額時，該未得標會員得
    請求其給付全部會款，民法第709條之1第1、2項、第 709條
    之 9第1、2、3項分別定有明文。系爭合會既於98年3月31日
    後因會首即訴外人廖寶華死亡停標而未能繼續進行，依前揭
    規定，已得標之會員即應於每屆標會期日，將各期會款平均
    交付於未得標之會員。
六、經查，被告係已得標之死會會員，依前所述應於每屆標會期
    日即每月 5日，將每期會款10,000元，平均交付於未得標之
    會員，但自98年8月5日起迄今，被告均未給付，顯已逾 2期
    以上，被告遲延給付之會款既已達 2期之總額，原告自得依
    前揭規定訴請被告給付全部會款。系爭合會雖然全部共73會
    ，然本件合法起訴之原告僅35人共50會份（己○○、庚○、
    巳○○、Ｂ○○、Ｇ○○、甲○、黃雀慧均各 2會，戊○○
    、卯○○3會、申○○5會、其餘每人均 1會），即有50個活
    會，被告既為已得標之會員，扣除其所於會首廖寶華死亡後
    所繳納之21,000元，即應再繳納會款計 479,000元（計算式
    ：500,000元－21,000元＝479,000元），並分配予原告等35
    名未得標之會員，則每名未得標會員之每會分可得分配之會
    款為9,580元（計算式：479,000元÷50＝ 9,580元），則被
    告應給付原告申○○47,900元（計算式：9,580元×5＝47,9
    00元），戊○○、卯○○各28,740元（計算式：9,580元×3
    ＝28,740元），己○○、庚○、巳○○、Ｂ○○、Ｇ○○、
    甲○、黃雀慧各19,160元（計算式：9,580元×2＝19,160元
    ）；Ｅ○○、Ｋ○○、Ｍ○○、酉○○、乙○○、玄○○、
    Ｊ○○、Ｉ○○、寅○○、丑○○、癸○○、壬○○、子○○、Ｆ○○、丁○○、Ａ○○、Ｌ○○、Ｈ○○、Ｄ○○、
    未○○、地○○、亥○○、黃○○、辰○○、午○○各9,58
    0 元之範圍內，自屬有據，至於逾此範圍之請求即無理由，
    應予駁回。
七、末按給付無確定期限者，債務人於債權人得請求給付時，經
    其催告而未為給付，自受催告時起，負遲延責任。其經債權
    人起訴而送達訴狀，或依督促程序送達支付命令，或為其他
    相類之行為者，與催告有同一之效力；遲延之債務，以支付
    金錢為標的者，債權人得請求依法定利率計算之遲延利息；
    應付利息之債務，其利率未經約定，亦無法律可據者，週年
    利率為百分之5，民法第229條第2項、第233條第1項、第203
    條定有明文。原告依合會之法律關係，請求被告給付合會款
    ，必待原告催告而未為給付，被告始負遲延責任，原告並未
    提出證據證明被告自98年12月 5日即受催告，查原告係聲請
    對被告發支付命令，經被告提出異議而以支付命令之聲請視
    為起訴，依前開規定，原告得請求被告給付自支付命令送達
    翌日即99年 1月14日起至清償日止，按週年5%計算之法定遲
    延利息。
八、從而，原告依據合會之法律關係，請求被告給付原告如主文
    第1項至第4項所示之合會金及法定遲延利息，為有理由，應
    予准許，逾上開範圍之請求，為無理由，應予駁回。
九、本件係民事訴訟法第427條第 2項第7款本於合會有所請求而
    涉訟，就被告敗訴部分，應依職權宣告假執行，並依同法第
    392條第2項規定，宣告被告預供擔保，免為假執行。
中    華    民    國    99    年    5     月    11    日
                  基隆簡易庭法  官  陳湘琳
以上正本係照原本作成。
對於本件判決如有不服，應於收受送達後20日內向本院提出上訴
書狀，上訴於本院合議庭，並按他造當事人之人數附具繕本。
中    華    民    國    99    年    5     月    11    日
                            書記官  張慧儀

司法院資訊處製作；財團法人民間司法改革基金會備份。
